【裁判字號】    92,台上,1512
【裁判日期】    920327
【裁判案由】    違反著作權法
【裁判全文】
最高法院刑事判決                              九十二年度台上字第一五一二號
    上  訴  人  乙○○
                丙○○
                甲○○
右上訴人等因龍昶企業股份有限公司自訴違反著作權法案件，不服台灣高等法院中華
民國八十八年十二月十五日第二審判決 (八十八年度上訴字第二九四八號，自訴案號
：台灣板橋地方法院八十六年度自字第四一六號) ，提起上訴，本院判決如左：
    主  文
原判決撤銷，發回台灣高等法院。
    理  由
本件原判決認定：上訴人乙○○、丙○○、甲○○分別係台北縣新莊市○○路十一巷
十九號威俐企業有限公司 (下稱威俐公司) 之負責人、經理及股東兼工程師，民國七
十九年間，自訴人龍昶企業股份有限公司 (下稱龍昶公司) 擬將其營運中之多點式點
焊機ＩＣ數值同步控制器改良為多點式點焊機微電腦控制器，乃提供研發費用及零件
費，委由威俐公司研發相關之電腦程式及電路圖之製作、檢測、建檔等工作，七十九
年八月十日，威俐公司於完成受委託開發微電腦點焊控制器後，將如原判決附表一、
二所示之電腦程式著作及相關電路圖交付予龍昶公司，龍昶公司乃於八十一年間，就
上開多點式點焊機微電腦控制器之控制改良及其相關電路圖，向經濟部中央標準局申
請並取得新型七五六一六號專利，再製成微電腦多點式點焊機公開上市銷售。詎乙○
○等三人明知依七十九年一月二十四日修正之著作權法第十條規定，彼等為出資人龍
昶公司完成之上開電腦程式著作，應由龍昶公司享有著作財產權，竟共同基於意圖銷
售之犯意聯絡，並基於常業之犯意，先於八十年十二月三日，由甲○○重製前開附表
一、二所示屬龍昶公司享有著作權之電腦程式著作及抄襲自該附表一、二之電腦程式
，逕行持向內政部申請登記著作權，使該管公務員將此不實事項登載於所掌內政部核
准著作權註冊簿之公文書上，並發給著作權執照 (執照號碼一０七六四七、一０七六
四八、一七五九四號) ，足以生損害於該管機關對於著作權登記之正確性及龍昶公司
。繼於八十一年間，將前開向內政部申請著作權登記而屬龍昶公司享有著作權之電腦
程式著作及相關ＳＲＣ觸發電路圖 (即龍昶公司專利案第十五、十六之電路圖) ，委
由不知情之廠商製成ＰＣ板，組裝製成﹁ＰＵＬＳＥ1604｜Ｓ﹂多點點焊控制系統主
控制器多部，並印製廣告目錄、報價單及空白買賣契約書，自八十二年間起，以每部
新台幣數十萬元不等之價格，販售予暘盛公司、樹佳公司等牟利，並以之為常業，嗣
於八十二年四月二十九日，經警在威俐公司查扣﹁ＰＵＬＳＥ1604｜Ｓ﹂多點點焊控
制系統主控制器一部，廣告目錄二千餘張、空白買賣契約書二份、報價單二份及電路
板三塊等情 (甲○○所涉竊取龍昶公司所有電路板部分，經判處拘役五十日確定，乙
○○、丙○○、甲○○所涉違反專利法部分，則經判決無罪確定) 。因而維持第一審
依牽連犯規定，從一重論處乙○○、丙○○、甲○○共同以犯意圖銷售而擅自以重製
之方法侵害他人之著作財產權之罪為常業罪刑之判決，駁回其三人及龍昶公司在第二
審之上訴，固非無見。
惟查：(一)按罰金易服勞役，以銀圓一元以上三元以下，折算一日。但勞役期限不得逾
六個月。又罰金總額折算逾六個月之日數者，以罰金總額與六個月之日數比例折算，
刑法第四十二條第二項、第三項分別定有明文。本件第一審判決諭知上訴人乙○○、
丙○○、甲○○各處有期徒刑一年二月，均併科罰金新台幣二十萬元，罰金部分如易
服勞役，均以新台幣九百元即銀圓三百元折算一日 (依罰金罰鍰提高標準條例第二條
規定，刑法第四十二條第二項易服勞役之原定數額提高為一百倍折算一日) 。但新台
幣二十萬元以九百元折算一日結果，為二百二十二日 (未滿一日之餘數不計) ，已逾
六個月之日數，關於罰金易服勞役之折算標準，第一審判決不適用刑法第四十二條第
三項諭知以罰金總額與六個月之日數比例折算，竟依同條第二項諭知以新台幣九百元
即銀圓三百元折算一日，委有適用法則不當之違誤，原判決未予糾正，仍予維持，自
屬於法有違。(二)原判決以另案即上訴人等違反專利法等案件所查扣之證物，有載明客
戶為暘盛公司、南吉公司之報價單，證人即暘盛公司負責人林志輝、樹佳公司總經理
廖錫福證述向上訴人等購買微電腦多點式點焊機，及上開公司所購得之產品，其電腦
監視器開機時顯示威俐公司多功能點焊控制系統及該公司地址、電話等畫面之照片，
認定上訴人等已將﹁ＰＵＬＳＥ1604｜Ｓ﹂產品公開量產銷售 (原判決第八頁) 。但
上訴人等於原審辯稱從未販售﹁ＰＵＬＳＥ1604｜Ｓ﹂予任何人，售予暘盛公司者係
二套電力控制系統，商品代號為﹁ＥＣＭ｜1000﹂，售予樹佳公司者係多功能點焊控
制系統，商品代號為﹁1004｜Ｍ﹂，與被查扣之﹁ＰＵＬＳＥ1604｜Ｓ﹂雖均為供點
焊控制之用，但電腦程式均不相同，﹁ＰＵＬＳＥ1604｜Ｓ﹂無電腦監視器，每台之
報價為新台幣 (下同) 一百零三萬七千六百元，﹁ＥＣＭ｜1000﹂之電腦監視器開機
時顯示﹁威俐公司電力控制管理系統ＳＵＰＥＲ  ＰＯＷＥＲ  ＥＣＭ｜1000﹂，每
台之報價為八十五萬五千元，﹁1004｜Ｍ﹂之電腦監視器開機時顯示﹁威俐公司ＣＮ
Ｃ／ＳＰＯＴ多功能點焊控制系統ＳＵＰＥＲ  ＳＰＯＴ  1004｜Ｍ﹂，每台之報價
為四十多萬元等語，並提出報價單、統一發票、電腦監視器顯示之畫面及訊問筆錄等
件影本為證 (原審卷(一)第一０三、一０四、一一一至一一八頁) 。原判決對此部分未
予審酌論列，難謂適法。(三)龍昶公司前對甲○○提起確認著作權存在之訴，固經法院
判決確認龍昶公司就原判決附表一、附表二之電腦程式著作權存在確定，但上訴人等
於原審提出司法院函及﹁財團法人中華工商研究所﹂ (為司法院指定之專利侵害鑑定
專業機構之一) 之鑑定研究報告書各一件，指稱若非一定之程式指令之組合而足使電
腦產生一定之作用者，根本欠缺被保護之要件，而不能成為著作權法所謂之電腦程式
著作，自訴人龍昶公司謂其擁有著作權如原判決附表二所示之電腦程式，經委託﹁財
團法人中華工商研究所﹂鑑定後發現，共產生四十三個語法錯誤，表示該程式無法執
行，均非著作權法所保護之電腦程式著作 (原審卷第一二七至一三七頁) 。卷查前開
鑑定研究報告書之鑑定結論記載﹁委託人所委託本所鑑定其根據程式設計人員所提供
之組譯後可讀程式 (附件一) 所輸入之電腦原始程式 (Sour code)在經日本三菱公司
之組譯程式 (ASM45.EXE)組譯後，所得之組譯後可讀程式(TT.PRN)共產生有四十三個
語法錯誤，表示該目的程式(TEST>HEX)無法執行﹂等語，該鑑定研究報告書在本案訴
訟中究不失為對上訴人等有利之證據，原判決未說明不予採納之理由，於法亦有未洽
。以上或為上訴意旨所指摘，或為本院得依職權調查之事項，應認原判決有發回更審
之原因。至原判決理由第三項就上訴人甲○○被訴侵占不另為無罪之諭知部分，基於
審判不可分原則，應一併發回。
據上論結，應依刑事訴訟法第三百九十七條、第四百零一條，判決如主文。
中      華      民      國    九十二    年      三      月    二十七    日
                              最高法院刑事第七庭
                                  審判長法官  張  信  雄
                                        法官  賴  忠  星
                                        法官  張  清  埤
                                        法官  呂  永  福
                                        法官  林  開  任
      右正本證明與原本無異
                                              書  記  官
中      華      民      國    九十二    年      四      月      四      日


司法院資訊處製作；財團法人民間司法改革基金會備份。
